最高法院民事判決　　　　　　　一○○年度台上字第九八五號
上　訴　人　涂忠男
訴訟代理人　洪梅芬律師
被 上訴 人　大眾商業銀行股份有限公司
法定代理人　陳建平
訴訟代理人　吳小燕律師
　　　　　　王志中律師
　　　　　　歐博翔律師
上列當事人間請求返還不當得利事件，上訴人對於中華民國九十
九年十二月二十一日台灣高等法院台南分院第二審判決（九十七
年度上易字第二五三號），提起上訴，本院判決如下：
    主  文
上訴駁回。
第三審訴訟費用由上訴人負擔。
    理  由
本件上訴人主張：伊向被上訴人借款期間長達二十年，金額高達
新台幣（下同）七千八百五十萬元。因此兩造約定有交付計算關
係。迄民國八十四年八月十八日為止，兩造間之債權債務僅餘台
灣台南地方法院（下稱台南地院）八十五年度促字第一七六五號
支付命令所示債權三千九百萬元（即原判決附表一〔下同〕編號
Ｂ借款九百五十萬元〔此部分借款已於八十七年五月二十八日由
長億實業股份有限公司代償完畢〕，及編號Ｅ借款二千九百五十
萬元），八十五年度促字第一七六八號支付命令所示債權三千九
百五十萬元（即編號Ａ借款二千九百五十萬〔此部分借款亦於八
十七年五月二十八日由長億實業股份有限公司代償完畢〕，及編
號Ｆ借款一千萬元）。惟嗣後於台南地院民事強制執行事件（即
九十四年度執字第三八七五一號，下稱系爭執行事件）中，編號
Ｂ、Ｅ債權已由編號2.、3.之債權所取代而為同一債權，即編號
Ｅ債權部分，台南地院八十五年度促字第一七六五號支付命令由
八十七年度促字第五○一六號支付命令（即編號Ｃ八百萬元）及
八十七年度促字第五○一七號（即編號Ｄ一千萬元）所取代，至
其他差額部分則經被上訴人領取一筆道路徵收費用一千四百多萬
元，並於台南地院系爭執行事件中受分配一千零八十六萬六千九
百五十八元，而全部受償完畢。另編號Ｆ借款部分，已經被上訴
人於放款單筆貸放攤還及收息記錄查詢單中，註明全數清償。故
兩造迄九十五年十二月十四日止之債權債務僅剩編號Ｃ借款之本
息六十七萬零八百十六元、編號Ｄ借款之本息三百七十六萬八千
六百八十一元。又伊前於八十七年五月二十八日預繳二百萬元供
被上訴人保留以繳付每期應付之利息，經被上訴人扣除後，於結
算前僅編號Ｃ借款尚欠利息六十萬六千一百六十四元及編號Ｄ借
款尚欠利息二十二萬二千四百二十四元，依民法第三百二十三條
規定及被上訴人所提出「債務清償變動情形一覽表」可見之前積
欠利息均已清償。被上訴人於九十五年十二月二十五日在系爭執
行事件已獲得分配一千零八十六萬六千九百五十八元，經相抵後
，被上訴人已獲有不當得利共計六百四十二萬七千九百八十八元
，伊先為一部請求，爰本於不當得利所衍生之請求權法律關係，
求為命被上訴人給付伊一百五十一萬元本息之判決。
被上訴人則以：兩造間就系爭六筆借款之法律關係，均已因支付
命令無異議而告確定，伊持此與確定判決有同一效力之支付命令
為強制執行而受償，並無不當得利可言。上訴人更行起訴主張其
已清償，應受既判力所拘束。縱認上訴人得更行提起不當得利之
請求，仍應就其主張舉證。被上訴人繼受台南市第十信用合作社
（下稱台南十信）之債權部分僅五千三百五十萬元，上訴人仍無
法證實徵收補償款究係清償剩餘之編號Ｃ、Ｄ、Ｅ、Ｆ債權之何
者。退步言，被上訴人至今就系爭債權之相關執行所得僅二千二
百二十九萬八千三百八十三元，縱計入上開一千四百九十七萬七
千二百四十八元之徵收補償款，仍未逾越上訴人所積欠之五千三
百五十萬元本金，自無任何不當得利可言等語，資為抗辯。
原審審理結果以：查台南十信就上訴人所積欠之系爭編號Ａ至Ｆ
等六筆借款，曾於八十四至八十七年間先行向台南地院聲請核發
支付命令確定，嗣經訴外人長億實業股份有限公司（下稱長億公
司）代為清償部分債務四千三百萬元後，被上訴人概括承受剩餘
未受清償之本金債權及相關支付命令，復另於九十四年向台灣台
北地方法院（下稱台北地院）聲請核發支付命令（九十四年度促
字第一九四二七、一九四二八號），並持此等支付命令向法院聲
請強制執行，而上訴人於上揭支付命令之聲請程序中，均未於法
定期間內提出異議，已為上訴人所不爭執，則該等支付命令之效
力自與確定之判決相同。上訴人並未依其主張已清償系爭債務之
事實提起再審之訴，亦未於前揭支付命令與強制執行程序中依法
為異議，則被上訴人執上揭支付命令為執行名義向台南地院民事
執行處聲請執行受償，難認係無法律上之原因而受利益。又上開
四千三百萬元係用以清償編號Ａ、編號Ｂ債權全部及編號Ｃ債權
中之四百萬元，亦為兩造所不爭執。編號Ｃ債權其餘之四百萬元
則由被上訴人在台南地院另件拍賣抵押物事件（八十八年度執字
第○一○七八二號）中，以第二順位抵押權人聲明參與分配，而
取得二百十九萬五千零二十九元之款項，被上訴人遂就其餘未受
清償之部分（即二百二十萬四千七百七十八元）再對連帶保證人
涂勝男向台北地院聲請核發支付命令（九十四年度促字第一九四
二八號）確定在案，已經第一審法院調閱上揭強制執行及聲請支
付命令之卷宗查明無訛。被上訴人就編號Ｄ一千萬元債權，向台
南地院聲請核發支付命令（八十七年度促字第五一○七號）確定
，另亦對連帶保證人涂勝男向台北地院聲請核發支付命令（九十
四年度促字第一九四二七號）確定在案，並持該確定支付命令向
台南地院聲請民事強制執行（八十八年度執字第七七八七號、九
十年度執字第○一八八八八號、九十四年度執字第○三八七五一
號），僅於九十四年度執字第○三八七五一號執行程序中扣得涂
勝男之存款三十萬九千四百二十二元。編號Ｅ三千萬元債權係台
南十信於八十一年十一月二十日所貸，嗣以借新還舊方式於八十
二年十二月七日轉期，期間因清償五十萬元，雙方遂於八十四年
八月十八日再轉期（之後於八十六年二月四日及八十七年二月二
十六日再轉期），並將借款改為二千九百五十萬元。被上訴人執
八十二年十二月七日之借據，以上訴人及訴外人林櫻柳、林光明
為相對人向台南地院聲請核發支付命令（八十四年度促字第二三
九五號）確定；另又持八十四年八月十八日之借據以上訴人及訴
外人林櫻柳為相對人向台南地院聲請核發支付命令（八十五年度
促字第一七六五號）確定，並持該確定支付命令向原法院聲請民
事強制執行（八十五年度執字第二七九四號、八十六年度執字第
一一五○五號、九十四年度執字第○三八七五一號），惟執行無
效果，均未受償，均經調閱上揭強制執行及聲請支付命令之卷宗
查明無訛。編號Ｆ一千萬元債權之後於八十六年二月四日及八十
七年二月二十六日，以借新還舊方式再轉期，有放款交易明細查
詢、借據及放款轉期傳票影本等在卷可按。故以上訴人為借款人
，或以林櫻柳為借款人、上訴人為連帶保證人之借款，總計確有
六筆，而原始初貸借款之金額總計為九千七百萬元。上訴人雖主
張其中編號Ｅ債權後來分為編號Ｃ及Ｄ之債權等語，惟此為被上
訴人所堅決否認，且編號Ｅ債權與編號Ｃ、Ｄ債權之金額及借款
日期，均不相同，上訴人就此又無法提出其他確切之證據足資證
明，自不能僅憑其無法查與事實相符之陳述，即採為有利於上訴
人之認定。又上訴人向台南地院聲請函台南地政事務所調取之抵
押權塗銷資料，其中所附債務清償證明書開立時間為八十三年十
二月二十八日，衡諸常理及一般經驗法則，該清償證明如確因已
清償編號Ｅ之債權所致，則何以上訴人與訴外人林櫻柳尚於八十
四年八月十八日再簽立借款金額為二千九百五十萬元之借據，且
借據下方並記載：展期次數第二次，最初貸放八十一年一月二十
日等語。足認上訴人據上揭清償證明書主張編號Ｅ債權已清償乙
情，已與事實不符，而不可採。就編號Ｆ債權部分，上訴人雖主
張依被上訴人所提出之查詢單，其應繳金額或攤還後餘額為０，
因此可證明該筆款項應已清償云云，惟為被上訴人所堅決否認，
且經核閱該記錄查詢單所載，係被上訴人因款項改為催收而轉換
科目，故查詢單上記載為０，有被上訴人所提出之本金、利息轉
催收款項明細表及貸放傳票附卷可憑。又記錄查詢單上所謂「攤
還及收息記錄查詢（查詢代號92）」實已包含上訴人所質疑之「
逾期繳納本息記錄查詢（查詢代號93）」，因記錄查詢單中已列
出逾期息及違約金（交易類別02）類別，顯然上訴人已誤解系爭
記錄查詢單所列查詢代號之意思。而上揭款項之借款金額高達一
千萬元，上訴人如確已清償，衡諸一般經驗法則，理應有現金繳
款或轉帳還款之記錄，惟上訴人均未提出，自不得以查詢單上因
科目轉列記載為０，即採為上訴人已為清償之認定論據。則關於
上訴人之借款，被上訴人承受自台南十信之債權應為五千三百五
十萬元。被上訴人自始未將編號Ａ債權即二千九百五十萬元納入
系爭五千三百五十萬元計算，亦即五千三百五十萬元係由原始之
六筆債權扣除長億公司代償金額所得出。至上訴人主張被上訴人
所承受之債權應為一千零五十萬元，則係將同一筆清償款項扣除
兩次後所得出，其主張顯有誤解，而不可採。又被上訴人雖於台
南地院強制執行事件（九十四年度執字第三八七五一號）之執行
筆錄自承台南地院八十五年度促字第一七六五號支付命令已由八
十七年度促字第五○一六號及八十七年度促字第五○一七號所取
代而全數清償，然該筆錄僅為依被上訴人之陳述，確認被上訴人
之債權金額，以作為分配款發放、領取之依據，並未就債權金額
所本之借據、支付命令、聲請執行事件及受償金額等事項而為實
體之調查。此既非審判中之自認，其陳述縱有錯誤，於本件亦不
發生自認之效力，更不因此使上訴人之借款債務有受清償之效力
。且經第一審法院調閱相關支付命令（台南地院八十七年度促字
第五一○六號、台北地院九十四年度促字第一九四二七、一九四
二八號）、民事強制執行卷（八十六年度執字第一一五○五號、
八十八年度執字第一○七八二號、九十二年度執字第二六二八七
號、九十四年度執字第三八七五一號、九十六年度執字第四二六
二○號、九十二年度執字第一八八八號、八十八年度執字第七七
八七號、八十八年度執字第七七九六號），並命被上訴人將借款
之原始貸放、轉期、支付命令、執行案件及受償情形逐一整理，
經第一審法院及原審調查核閱屬實，自難認被上訴人該於執行程
序中之陳述為自認，而認有上開支付命令替代情事。又本件固曾
經送鑑定，然因本件債權債務關係歷時久遠且事實龐雜，致無法
鑑定。鑑定既無積極之結果，自應回歸舉證責任分配之原則為判
定，即由主張其債務已清償之上訴人就其清償之事實負舉證責任
。而被上訴人既已積極證明其債權存在，而上訴人卻迄仍無法提
出確切之證據足資證明，卻要求被上訴人舉證，並據消極之鑑定
結果為轉換舉證、擬制真實之主張，於法仍有誤會，自不能採為
有利於其之認定。復查依台南市政府九十八年九月三日函覆之南
市地權字第○○九八○○九二○五四○號函所載，上訴人確實因
台南市北區Ｆ-四四-一○Ｍ都市○○道路徵收案受領有一千四百
九十七萬七千二百四十八元之補償款，惟其徵收地段係「小北段
」一一○五之一地號土地，可見上訴人所提函文中「鹽埕段」係
屬誤繕所致。況被上訴人已否認有收取該等補償款，並表明前揭
土地被徵收後上訴人有增列擔保品，上訴人卻執塗銷抵押權為清
償之間接證據，已與事實不符。縱認系爭借款之總額應扣除上訴
人主張之徵收補償款，惟徵收或執行所得乃優先清償利息及違約
金，即其僅係本金之計算，尚未計入利息及違約金；況縱令本金
部分因此有所減少，惟被上訴人至今就系爭債權因經強制執行程
序所得僅為二千二百二十九萬八千三百八十三元，又計入上揭徵
收補償款，仍未逾越上訴人所積欠之五千三百五十萬元之本金債
務（不包括應抵沖之利息、違約金）。則上訴人主張其就上揭各
筆借款，均已經清償或由法院拍賣之強制執行程序清償完畢，且
被上訴人受償之金額已超過借貸之本金及利息，依法已屬不當得
利，進而請求被上訴人返還一百五十一萬本息，為無理由，應予
駁回等詞，為其心證所由得。爰維持第一審所為上訴人敗訴部分
之判決，駁回其上訴及擴張之訴，經核於法洵無違背。上訴論旨
，就原審取捨證據、認定事實之職權行使，指摘原判決不當，求
予廢棄，非有理由。末查原審於兩造不爭執之事實七及九係記載
：被上訴人因強制執行受償一千九百八十六萬三千零五十六元。
嗣則又記載被上訴人至今就系爭債權因經強制執行程序所得僅為
二千二百二十九萬八千三百八十三元，末則又謂被上訴人已收取
受償部分（含執行費、利息、違約金）之金額共一千九百五十萬
七千七百八十三元。雖金額記載有所歧異，然原審已認定縱令扣
除上訴人爭執之徵收補償款及上揭任一金額，仍未逾越上訴人積
欠之本金為五千三百五十萬元，則被上訴人受償執行所得，並不
構成不當得利，自不影響判決結果。又上訴人於上訴理由中謂：
被上訴人固稱債權證明文件應以一審卷第三三六頁為準，惟該表
編號2 債權即八十六年度執良字第一一五○五號所載執行名義之
債權僅Ａ、Ｂ、Ｅ、Ｆ四筆而已，卻將執行金額用於清償Ｄ債權
，顯見Ｄ債權與Ｅ債權有同一債權之關係云云，係上訴第三審所
提出之新攻擊防禦方法，依民事訴訟法第四百七十六條第一項之
規定，本院不予斟酌，附予敘明。
據上論結，本件上訴為無理由。依民事訴訟法第四百八十一條、
第四百四十九條第一項、第七十八條，判決如主文。
中    華    民    國  一○○  年    六    月  二十三  日
                      最高法院民事第五庭
                          審判長法官  劉  福  聲  
                                法官  黃  義  豐  
                                法官  劉  靜  嫻  
                                法官  袁  靜  文  
                                法官  高  孟  焄  
本件正本證明與原本無異
                                      書  記  官  
中    華    民    國  一○○  年    七    月    五    日
                                                      V